【裁判字號】    89,上訴,787
【裁判日期】    890913
【裁判案由】    違反水土保持法等
【裁判全文】
臺灣高等法院高雄分院刑事判決          八十九年度上訴字第七八七號
    上  訴  人
    即  被  告  戊○○
    選任辯護人  黃進祥
    上  訴  人
    即  被  告  乙○○
    選任辯護人  陳清朗
    上  訴  人
    即  被  告  丙○
    選任辯護人  蔡進清
右上訴人等因違反水土保持法等案件，不服臺灣高雄地方法院八十七年度訴字第二七
一四號中華民國八十九年四月二十一日第一審判決（起訴案號：臺灣高雄地方法院檢
察署八十七年度偵字第九四七八號），提起上訴，本院判決如左：
      主      文
原判決撤銷。
戊○○、乙○○、丙○共同水土保持義務人，未先擬具水土保持計畫，而採取土石，
致生水土流失，各處有期徒刑年。
      事      實
一、戊○○、乙○○、丙○甲知坐落高雄縣美濃鎮○○段六五九、六六０地號之土地
    二筆，原係丁○○○先夫曾周永所有，且向高雄縣梓官鄉漁會（以下簡稱梓官鄉
    漁會）設定最高限額抵押權新台幣（下同）二千四百萬元，繼由其子女曾佳泉、
    曾慧真繼承，因無法清償債務，將受強制執行，且該等土地為舊河床砂礫地質之
    一般農業區農牧用地，如欲採取土石等使用行為，其水土保持義務人即使用人應
    先擬具水土保持計畫，送請主管機關核定，竟無視該規定，且共同基於意圖為自
    己不法利益之犯意聯絡，由丙○介紹丁○○○與乙○○認識，乙○○再介紹戊○○承買，三人向丁○○○佯稱：願以二千四百萬元承買，以免土地遭梓官鄉漁會
    拍賣後尚不足清償，仍須由繼承人承擔被繼承人之債務云云，致丁○○○陷於錯
    誤，於民國八十六年十月二十九日，由戊○○出面與丁○○○訂立不動產買賣契
    約書，雙方約定：承買人先付現款三百二十一萬元，供丁○○○交付梓官鄉漁會
    先清償部分債務，餘款即由戊○○承擔曾周永之前述二千四百萬元中之二千一百
    萬元之債務。戊○○乃依約先給付一百五十萬元，繼於同年十一月十七日另給付
    一百七十一萬元，上開款項均直接交付梓官鄉漁會以清償部分抵押借款債務。而
    戊○○、乙○○、丙○則趁上開土地二筆尚未辦妥移轉所有權手續之機會，三人
    基於共同之犯意聯絡，欲在上開二筆土地採取土石，為水土保持義務人，竟未先
    擬具水土保持計畫送請主管機關核定，自八十六年十月三十日起，即僱用不知情
    之挖土機司以挖土機在上開二筆土地上挖取上挖取土石，並以每一立方公尺六十
    元之價格，出售予曾周國、李建暲等人牟取不法利益、李曾等人則僱用砂石車載
    運，戊○○等三人亦僱請不知情之邱宏璋在該處向砂石車司機收取單子（每載運
    一次一張）交由戊○○等人以計算土石之數量、挖掘之面積為一點六七三六公頃
    ，深度達二十公尺（詳如附圖斜線部分），致該等土地已完全變更地形，形成一
    大坑洞，而該坑洞遇雨積水，易造成民眾失足溺斃，附近土石遇水鬆軟即加速崩
    塌，致生水土流失。嗣於八十七年一月二日，丁○○○因戊○○仍未辦理承擔向
    梓官鄉漁會抵押借款之所餘債務，亦不辦理土地過戶，丁○○○乃又前往查看前
    開土地二筆之現狀，發覺李建璋仍繼續僱車載運土石，經丁○○○報警後質問，
    李建璋表示應找丙○處理，迨丁○○○找至丙○，丙○竟藉口法令限制，拒不辦
    理土地所有權移轉登記，丁○○○乃向丙○表示未過戶前，不得繼續挖採土石，
    詎前開土地二筆仍繼續遭挖採，嗣於八十七年一月二十日，經高雄縣政府派員會
    同有關單位人員查獲，而由高雄縣政府科處罰鍰三十萬元，並限於八十七年三月
    九日前回填。詎戊○○、乙○○、丙○仍不予理會，以前開土地二筆未繳遺產稅
    之理由搪塞，致前開已遭挖掘之土地二筆遭梓官鄉漁會查封拍賣。
二、案經丁○○○訴由台灣高雄地方法院檢察署檢察官偵查起訴。
    理  由
一、訊據被告戊○○、乙○○、丙○均矢口否認有何詐欺、違反水土保持法之犯行，
    被告戊○○辯稱：伊只是系爭土地二筆買賣之人頭買受人，系爭土地二筆之買賣
    ，係丙○邀伊出面購買，丙○並給付二十萬元予伊，買賣價金係由丙○出資，至
    於後來為何未能辦理過戶，伊並不知情，且伊不知買受系爭土地二筆係為採取砂
    石而後牟利之用云云，被告乙○○、丙○均辯稱：伊等僅係擔任介紹人，本件土
    地及其上砂石之買賣細節伊等不知情云云。被告丙○另辯以：本件砂石之買賣，
    係由戊○○出面云云。
二、經查：
（一）右揭事實，迭據告訴人丁○○○指訴綦詳，並有不動產買賣契約書一紙、存證
      信函一份附卷可稽。而高雄縣政府曾派員於八十七年一月二十日會同有關單位
      人員實地勘查上開二筆土地，發現有未依土石採取規則之規定申請許可，擅自
      採取土石之情事，而經高雄縣政府對土地所有人曾佳泉、曾慧貞科處以罰鍰新
      台幣三十萬元一情，亦有告訴人於偵查中所提出之違反水土保持法高雄縣政府
      行政罰鍰裁決書一紙附卷可稽。
（二）證人李建璋於原法院調查程序中結證稱：（訊以：何人請你去那邊運砂石？）
      我是向「耀國」（客家語發音，即戊○○）的人買砂石，才雇用鄒賢文等人去
      運砂石；（訊以：八十六年十月三十日有無去向一位乙○○買砂石，在場是否
      有位曾太太？）我只見過曾太太二次面；（訊以：除了「耀國」的人外，還有
      誰與你接洽？）總共有三個人；（訊以：其中有無一位「丙○」的人？）我是
      向丙○他們買的。當初我去接洽時，有「耀國」的人、丙○、乙○○；（訊以
      ：買砂石直接找誰接洽？）叫「耀國」的人，接洽後，就是去找丙○談論買賣
      細節；（訊以：有無與乙○○談過買賣？）在丙○家，在乙○○家他只是請我
      去吃飯。在丙○家談買賣一次，乙○○也在場；（訊以：錢交給誰？）叫「耀
      國」的人；（訊以：買賣過程見過幾個人？）「耀國」、丙○、乙○○等語，
      在本院調查中亦到庭結証稱（訊以：八十六年十月二十九日是否有跟人簽的買
      美濃吉祥後六五九、六六０號土地上之砂石？）有，但是只有口頭上講而已，
      沒有定契約，錢是曾周國出的，我是告訴他，有人有料要賣，先拿一百五十萬
      元，用完了再付，後來就由曾周國自己去談了，當初是丙○告訴我們大概地點
      ，價錢談好再去看地點，價錢是我跟丙○談的，戊○○也有在場（旁邊）、一
      百五十萬元是曾周國付的，他告訴我說他把錢交給丙○。（訊以如何去看現場
      ？）還沒買成時。丙○有帶我們去看一次，價錢談好，再去看，在路上遇到乙○○、徐有跟我們一起去看現場，我問丙○，有沒有合法，陳告訴我說沒問題
      ：（訊以：曾周國何以說是向你買砂石（指在原審証述）？）不是，我只是介
      紹他買砂石而已，他們叫我「李仔」沒錯，因為我接洽的人是丙○、而丙○說
      是砂石是戊○○的，所以我在地方法院說是向「耀國」買的，乙○○我是在丙○家看見過他，怪手的事我不清楚，不是我叫去挖的，價錢好像是每一立方公
      尺六十元等情，証人曾周國在本院調查中証稱：李建璋介紹我向丙○買的，當
      初談價錢時，是和丙○和徐玉曜談的，談好先付一百五十萬現金交給丙○，現
      場怪手不知是誰叫去挖的，在美濃曾見過乙○○和丙○、戊○○在一起」等語
      ，而被告戊○○在原審中一度坦承上開犯行（原審卷第四十三頁），況其曾向
      鍾慶滿借支票代付漁會貸款利息，並僱請邱宏璋在現場向砂石車司機收取單子
      等情，亦經証人鍾慶滿、邱宏璋分別在原審及本院調查中到庭証實。足見本件
      系爭土地之砂石，係由被告等三人共同出售予証人曾周國等人，雖出面洽商之
      人大多係丙○與戊○○、惟僅係其三人間之犯罪行為之分擔而已，被告等三人
      所辯就上開土石買賣一事未參與，且互相推諉，不足採信，至証人曾周國在原
      審中雖曾証稱砂石係向李建璋購買云云，但在本院調查中已証稱係向被告等購
      買，核與李建璋所証相符，自應以其在本院中所証為可採，併予敘甲。
（三）本件系爭土地二筆約定之買賣總價款為二千四百萬元，被告三人僅陸續給付現
      款共三百二十一萬元予告訴人，祇達該筆總價款之八分之一，且於雙方簽訂系
      爭土地買賣合約之翌日，尚未辦理系爭土地所有權移轉登記，即將其上之土石
      販售他人，又不依約承擔告訴人之夫向梓官鄉農會所餘之二千一百萬元抵押借
      款債務，亦拒不辦理系爭土地二筆之所有權移轉登記，繳付利息，使梓官鄉農
      會以未能按期清償為由向法院聲請拍賣抵押物，亦尚未與告訴人洽談應如何處
      理善後，顯見被告三人向告訴人購買系爭土地二筆時，係以先給付小額之部分
      買賣總價款之詐術方法，使告訴人陷於錯誤，同意渠等得在尚未取得該等土地
      之所有權前使用該等土地，以達販售該等土地之砂石牟取暴利之目的，嗣又以
      諸多不合理之理由搪塞告訴人，拒絕繼續辦理所有權移轉登記，及按月繳付利
      息，足認被告三人有詐欺之故意，至為灼然。証人劉紹熙到庭証稱丙○、戊○○等人曾委託辦理上開二筆土地之所有權移轉登記，因繼承土地未滿五年移轉
      所有權應補繳遺產稅，無人繳納故無法辦理云云。但查被告支付予告訴人之三
      百二十一萬元中，有二百五十萬元係來自出售曾周國砂石之價款，僅七十一萬
      元由被告等支出，且又未依約代為支付貸款之利息，足見其等原並無支付土地
      買賣價款之意願，其目的僅在乘機挖取土石出售牟利而已。再被告丙○提出之
      其本人及家屬之存款甲細，以期証甲其並無何獲利，但有獲利，並非一定存入
      帳戶，仍有其他途徑可資處理，是上開証言及証物，不能為被告等有利之認定
      。另被告戊○○在原審中雖一度供稱本案與被告乙○○無關云云（原審卷第四
      四頁）但與告訴人及証人所証不符，自難採信，併予敘甲。
（四）原法院於八十八年一月六日上午十時三十分許，會同高雄縣政府農業局水土保
      持課及地政人員履勘上開土地二筆，發現開採深度嚴重，已變更地形，致生水
      土流失，開採面積為一點六七三六公頃，深度達二十公尺，此有勘驗筆錄、照
      片四張及高雄縣美濃地政事務所土地複丈成果圖在卷可按。
（五）綜上所述，被告三人所辯，顯係事後卸責之詞，要難採信，其等詐欺及違反水
      土保持法之犯行，洵堪認定。本件事證既甲，被告丙○在原審聲請傳喚證人吳
      次郎、鍾玉昌，核無必要，爰不予傳訊，附此敘甲。
三、核被告三人所為，均係犯刑法第三百三十九條第二項之詐欺得利罪及水土保持法
    第三十三條第三項前段之採取土石，未先擬具水土保持計畫，致生水土流失罪。
    被告三人間，有犯意聯絡及行為分擔，為共同正犯。被告三人就上開擅自採取土
    石行為，時間緊接，係基於一個擅自採取土石之犯罪決意，於同一地點、密接之
    時間為之，為接續犯，應以一罪論。被告三人所犯之上開二罪有方法結果之牽連
    關係，為牽連犯，應依刑法第五十五條之規定，論以情節較重之水土保持法第三
    十三條第三項前後之罪。又本件被告等及証人曾周國、李建璋均否認有僱用挖土
    機司機在系爭土地挖取土石，惟依常理，土地之範圍，使用人應較為清楚，本件
    使用人即出售之人既為被告等人，則僱工挖取，自應係由被告等為之，始合常情
    是被告等就違反水利法部分，既係利用不知情之挖土機司機為之，應為間接正犯
    。
四、原審據以論罪科刑，厚非無見，惟查原判決認挖取土石係由李建璋僱工為之，且
    未論以間接正犯，已有未合，又其認被告係犯水土保持法第三十三條第三項之罪
    ，及從一重之結果，又認應從一重之水土保持法第三十二條第一項處斷，亦有未
    洽，被告等上訴意均否認犯罪，雖無理由，然原判決既有上開可議之處，仍應由
    本院將原判決予以撤銷改判，爰審酌被告等犯罪之動機、目的、手段、所生危害
    及犯後態度等一切情狀，各量處如主文所示之刑。
據上論結，應依刑事訴訟法第三百六十九條第一項前段、第三百六十四條、第二百九
十九條第一項前段、水土保持法第三十三條第三項前段、刑法第十一條前段、第二十
八條、第三百三十九條第二項、第五十五條，判決如主文。
本案經檢察官邱榮藏到庭執行職務。
中    華    民    國     八十九     年       九       月     十三       日
                                  審判長法官  張甲松
                                        法官  江泰章
                                        法官  任森銓
右正本證甲與原本無異。
如不服本判決，應於判決送達後十日內向本院提出上訴狀，其未述理由者並應於提
出上訴狀後十日內向本院補提理由書（應附繕本)。
                                      書記官  許信宗
中    華    民    國     八十九     年       九       月     十八       日
附錄：本判決論罪科刑法條：
水土保持法第三十三條第三項
  第一項第二款情形，致生水土流失或毀損水土保持之處理與維護設施者，處六月以
  上五年以下有期徒刑，得併科新臺幣六十萬元以下罰金；因而致人於死者，處三年
  以上十年以下有期徒刑，得併科新臺幣八十萬元以下罰金；致重傷者，處一年以上
  七年以下有期徒刑，得併科新臺幣六十萬元以下罰金。
                                                                        Ｇ


司法院資訊處製作；財團法人民間司法改革基金會備份。
